臺灣臺南地方法院民事判決
109年度訴字第1945號
原      告  湯余金對

訴訟代理人  沈昌憲律師
被      告  趙封元  

            趙哲宏  

上列當事人間請求分割共有物事件，本院於民國110年11月10日
言詞辯論終結，判決如下：
    主  文
兩造共有臺南市○○區○○段○地號土地，准予分割如附圖所示：編
號A-1部分面積六百二十五點一七平方公尺分歸被告趙封元取得
；編號A-2部分面積六百二十五點一七平方公尺分歸被告趙哲宏
取得；編號B部分面積一千九百零一點四平方公尺分歸原告取得
。
訴訟費用由兩造按如附表所示之比例負擔。
    事實及理由
一、原告起訴主張：
  ㈠訴之聲明：如主文第1項所示。
  ㈡原告因分割繼承而與被告共有臺南市○○區○○段0地號土地（下
    稱系爭土地），面積為3,151.75平方公尺，應有部分如附表
    所示，系爭土地非屬都市計畫範圍，使用分區、使用地類別
    分別為特定農業區、農牧用地，系爭土地上有3棟建物，即
    原告所有之門牌號碼臺南市○○區○○○00○00號房屋（下稱系爭
    27之15號房屋），被告趙封元所有之臺南市○○區○○段0○號、
    門牌號碼臺南市○○區○○○00○00號農舍（下稱系爭27之13號房
    屋），被告趙哲宏所有之同段2建號、門牌號碼臺南市○○區○
    ○○00○00號農舍（下稱系爭27之12號房屋）。系爭土地分割
    後，各共有人得各自利用其分得之土地，提高系爭土地之市
    場價值，然兩造無法協議分割，爰依民法第824條規定，請
    求分割系爭土地。
二、被告於本院110年11月10日言詞辯論期日，當庭表示其同意
    原告之分割方案。
三、得心證之理由：
　㈠按各共有人，除法令另有規定外，得隨時請求分割共有物。
    但因物之使用目的不能分割或契約定有不分割之期限者，不
    在此限。共有物之分割，依共有人協議之方法行之。共有物
    分割之方法，不能協議決定，或於協議決定後因消滅時效完
    成經共有人拒絕履行者，法院得因任何共有人之聲請，命以
    原物分配於各共有人，民法第823條第1項、第824條第1項、
    第2項第1款分別定有明文。查系爭土地為特定農業區之農牧
    用地，為兩造所共有，其應有部分如附表所示，原告係於10
    9年3月10日，以分割繼承之名義，繼承系爭土地應有部分29
    19分之1761；被告2人係於104年6月23日，以分割繼承之名
    義，各繼承系爭土地應有部分2919分之579等情，有系爭土
    地登記第一類謄本在卷可參（本院卷第37-39頁），堪信屬
    實。
　㈡次按耕地：指依區域計畫法劃定為特定農業區、一般農業區
    、山坡地保育區及森林區之農牧用地。每宗耕地分割後每人
    所有面積未達0.25公頃者，不得分割。但本條例中華民國89
    年1月4日修正施行後所繼承之耕地，得分割為單獨所有。前
    項第3款及第4款所定共有耕地，辦理分割為單獨所有者，應
    先取得共有人之協議或法院確定判決，其分割後之宗數，不
    得超過共有人人數。農業發展條例第3條第11項、第16條第1
    項第3款、第2項及分別定有明文。查系爭土地屬特定農業區
    內之農牧用地，係兩造所共有，已如前述，自有農業發展條
    例第16條之適用。然兩造係於農業發展條例89年1月4日修正
    實施後繼承取得，縱分割後兩造各取得系爭土地所有權之面
    積未滿0.25公頃，亦符合農業發展條例第16條第1項第3款、
    第2項之規定，且兩造就系爭土地並無不分割之約定，系爭
    土地之使用目的亦無不能分割之情，則原告訴請法院裁判分
    割系爭土地為兩造單獨所有，於法自屬有據。
　㈢按法院定共有物分割之方法，固可由法院自由裁量，惟應斟
    酌各共有人之意願、利害關係、共有物之性質、分割後之經
    濟效用及公共利益等為公平決定（最高法院81年度台上字第
    16號判決、89年度台上字第724號判決可資參照)。又分割共
    有物固不受分管契約之約束，惟盡量依各共有人使用現狀定
    分割方法，以維持原狀，減少共有人所受損害，當不失為裁
    判分割斟酌之一種原則（最高法院82年度台上字第990號判
    決參照）。
　㈣查系爭土地東側為原告所有之系爭27之15號房屋，為一層樓
    紅磚平房，目前由原告及其家人居住使用；系爭土地西側為
    2棟三層樓之水泥建物，東側為被告趙封元所有之系爭27之1
    3號房屋，目前由被告趙封元及其家人居住使用；西側為被
    告趙哲宏所有之系爭27之12號房屋，目前由被告趙哲宏及其
    家人居住使用。入口處兩側有2間鐵皮屋，東側鐵皮屋為被
    告趙封元所有，西側鐵皮屋為被告趙哲宏所有，均用以堆放
    農用機械及工具。系爭土地東側臨5米柏油道路可供出入，
    附近多為農田，有數棟建築物等情，業經本院會同兩造及臺
    南市鹽水地政事務所人員至現場勘驗屬實，製有勘驗測量筆
    錄暨現場簡圖、臺南市鹽水地政事務所110年9月3日之土地
    複丈成果圖即附圖，復有原告提供之臺南市○○區○○段0○0○號
    建物第三類謄本、現場照片、臺南市政府財政稅務局新營分
    局110年1月18日南市財營字第1102600605號函附之系爭27之
    13號房屋稅籍資料、110年5月10日南市財營字第1102606114
    號函附之系爭27之12號房屋稅籍資料在卷可稽（調解卷第31
    、33頁、本院卷第41-47、63-66、111-115、147-153頁），
    堪信為真。本院審酌原告主張附圖所示之分割方案，業經被
    告同意，且兩造分割後所各取得之土地面積與應有部分之比
    例相同，兩造各所有之上開房屋亦坐落在其所分得之土地上
    ，無須拆除，有利於發揮土地利用之經濟價值及使用土地之
    便利性，合乎分割後土地之整體效益及共有人全體之利益，
    應為可採。
四、綜上所述，系爭土地依其使用目的並非不能分割，共有人間
    亦無不能分割之約定，然迄今未能協議分割，本院審酌系爭
    土地之現有使用狀況、對外通行問題、位置、形狀、分割後
    之土地利用效益及兩造之意願及所獲之利益等一切情狀，認
    如附圖所示分割方案符合土地分割之經濟效用及共有人全體
    之利益，堪認係適當、公允之分割方法。從而，原告本於共
    有人之資格，訴請系爭土地合併裁判分割，即屬正當，爰准
    予分割系爭土地如主文第1項所示。
五、末按因共有物分割、經界或其他性質上類似之事件涉訟，由
    敗訴當事人負擔訴訟費用顯失公平者，法院得酌量情形，命
    勝訴之當事人負擔其一部，民事訴訟法第80條之1定有明文
    。查分割共有物事件本質上並無訟爭性，乃由本院斟酌何種
    分割方案較能增進共有物之經濟效益，並兼顧兩造之利益，
    以決定適當之分割方法。本件因兩造均獲得利益，如僅由敗
    訴之被告負擔，本院認為顯失公平，爰依兩造獲得之利益及
    就系爭土地應有部分之比例確定訴訟費用之負擔如主文第2
    項所示。
六、據上論結，本件原告之訴為有理由，依民事訴訟法第80條之
    1，判決如主文。
中　　華　　民　　國　　110 　年　　11　　月　　24　　日
                  民事第一庭　法  官　陳尹捷
以上正本係照原本作成。
如不服本判決，應於判決送達後20日內，向本院提出上訴狀並表
明上訴理由，如於本判決宣示後送達前提起上訴者，應於判決送
達後20日內補提上訴理由書（須附繕本）。
如委任律師提起上訴者，應一併繳納上訴裁判費。  　　　　　
中　　華　　民　　國　　110 　年　　11　　月　　24　　日
                              書記官　曾美滋
附表：
編號 共有人 應有部分及訴訟費用分擔比例 1 趙封元 579/2919 2 趙哲宏 579/2919 3 湯余金對 1761/2919